【裁判字號】    98,上易,1132
【裁判日期】    980813
【裁判案由】    傷害
【裁判全文】
臺灣高等法院臺中分院刑事判決
上  訴  人  臺灣臺中地方法院檢察署檢察官
被      告  丙○○
選任辯護人  石娟娟律師
            陳國華律師
上列上訴人因被告犯傷害案件，不服臺灣臺中地方法院97年度中
簡上字第1052號中華民國98年5月27日第一審判決（起訴案號:
臺灣臺中地方法院檢察署97年度偵字第19060號），暨移送併辦
（同署98年度偵字第133號），提起上訴，本院判決如下:
    主  文
原判決撤銷。
丙○○犯傷害罪，處拘役拾日，如易科罰金，以新臺幣壹仟元
折算壹日。
    事  實
一、丙○○與甲○○係夫妻關係。而甲○○於民國（以下同）97
    年8月2日下午17時30分許，至臺中市○○路802號丙○○工
    作處所前，欲與丙○○商量事情，惟為丙○○所拒並欲離開
    現場，甲○○遂擋在丙○○所騎乘之機車前，詎丙○○竟基
    於傷害之犯意，以機車撞擊甲○○之下半身，致甲○○受有
    右膝擦傷及左、右小腿挫傷瘀青等傷害。
二、案經甲○○訴由臺灣臺中地方法院檢察署檢察官偵查起訴。
    理   由
壹、證據能力部分:
一、按被害人、告訴人均係被告以外之人，其在偵查、審理中所
    為被害經過之陳述，仍應居於證人之地位，依法具結，以擔
    保其供述之信用性與憑信性。倘未行具結，按諸刑事訴訟法
    第158條之3之規定，不得作為證據，最高法院95年度臺上字
    第6130號裁判意旨參照。是告訴人甲○○於97年8月13日、
    97年8月28日之偵查中之指訴，皆未經具結，另暨被告之選
    任辯護人於本院審理中亦抗辯稱甲○○於偵查中之指證，不
    具有證據能力等語，揆諸首揭裁判要旨之說明，甲○○於偵
    查中之指訴內容，不具有證據能力。
二、按被告以外之人（包括證人、鑑定人、告訴人、被害人及共
    同被告等）於審判外之陳述雖不符刑事訴訟法第159條之l至
    之4等4條之規定，而經當事人於審判程序同意作為證據，法
    院審酌該言詞陳述或書面陳述作成時之情況，認為適當者，
    亦得為證據；當事人、代理人或辯護人於法院調查證據時，
    知有刑事訴訟法第159條第l項不得為證據之情形，而未於言
    詞辯論終結前聲明異議者，視為有前項之同意，同法第159
    條之5定有明文。立法意旨在於傳聞證據未經當事人之反對
    詰問予以核實，原則上先予排除。惟若當事人已放棄反對詰
    問權，於審判程序中表明同意該等傳聞證據可作為證據；或
    於言詞辯論終結前未聲明異議，基於尊重當事人對傳聞證據
    之處分權，及證據資料愈豐富，愈有助於真實發見之理念，
    且強化言詞辯論主義，使訴訟程序得以順暢進行，上開傳聞
    證據亦均具有證據能力。查檢察官、被告、被告之選任辯護
    人
    對於本案卷內（合移送併辨卷）相關證人之證述、文書卷證
    資料〈除上述一之所述外〉之證據能力，並未就有合於刑事
    訴訟法第159條第l項不得為證據之情形於本院言詞辯諭終結
    前聲明異議，且上述證人之證述、文書卷證賁料亦經本院於
    審理期日逐一提示、朗讀，並告以要旨，本院復審酌相關證
    人證述筆錄製成、文書卷證資料取得，並無證據顯示有何違
    背程序規定情事，依據上述之說明，均應具有證據能力。
貳、實體理由:
一、訊據被告丙○○對伊有於如犯罪事實欄所載之時問、地點，
    與其配偶甲○○發生爭執，要騎乘機車離去時，甲○○有在
    機車前，並以雙腳夾住機車前輪阻擋伊離開等事賁，皆不爭
    執，惟矢口否認犯有起訴書所指之傷害罪，辯稱：伊本身是
    中度殘障，右腳不方便，未以腳踢甲○○，亦未以機車撞甲○○等云云。被告之選任辯護人辯護意旨略稱：「(一)公訴人
    認被告犯有上述傷害罪，無非係以甲○○於警詢、偵查中之
    證述，輔以甲○○提出之診斷證明書及照片為據，惟被告確
    無傷害甲○○，當天被告要下班，甲○○擋在機車前，且用
    雙腳夾住機車前輪，並搶被告機車鑰匙，被告乃打電話報警
    ，員警到場時，甲○○亦未告知警員其受有傷害；(二)甲○○
    提出之照片係案發後第四天即同年8月6日所拍攝，是否為8
    月2日所受之傷害，即非無疑；(三)甲○○於警詢、偵查中指
    訴被告如何傷害之情節，並不一致；(四)員警陳延明、蕭聖鋒
    於原審法院審理中皆證稱甲○○於案發時並未告知受有傷害
    ；(五)證人戊○○證稱於8月4日與甲○○見面時，甲○○並未
    告知遭被告毆打等語，顯見本案並無證據證明被告犯有起訴
    書所指之傷害罪，自應為被告無罪之判決，請駁回檢察官之
    上訴。」等語，資為被告辯護。
二、經查:
  (一)被告丙○○雖矢口否認有於犯罪事實欄所載之時間、地點，
    以所騎乘之機車衝撞證人即告訴人甲○○下半身，致甲○○
    受有如犯罪事實欄所載之傷勢云云。惟甲○○於原審法院98
    年4月29日下午14時10分審理中以證人身分具結後明確指證
    稱：「（問：於97午8月2日下午17時30分許，是否妳主動找
    被告？原因？）因被告遺棄小孩，且被告常常去嫖妓，將我
    們低收入的錢拿去花掉。我要問被告為何要常去嫖妓，卻不
    養我跟小孩。」、「（問：妳找到被告後發生何事？）我們
    在巷子那邊，我問被告，被告故意騎機車一直撞我，我要他
    下車，被告沒有下車，被告一直起動要撞我，旁邊有年青人
    要被告下車不可以撞我，有事下來慢慢講，當時我慌掉了，
    被告為什麼對我這樣，被告用手用腳，對我拳打腳踢，之前
    我提過傷害告訴，被告逼我撤銷。」、「（問：被告對妳拳
    打腳踢時人在車上或下車？）我站在被告前面，被告坐在機
    車上，跟下車都有踢我。」、「（問：當時妳有無跌倒？）
    當時我一直倒退。」、「（問：妳有無求救？）我一直叫被
    告不要撞我。」、「（問：妳有無拿走被告機車的鑰匙？）
    因被告一直撞我，因我受傷，後來逼不得已才去拔他的鑰匙
    。」、「（問：當天警員有無到場？）有。我記得有二位警
    員到。」、「（問：當時妳有無跟警員講被告撞妳？如何講
    ？）有。警員來時我有跟他說我有受傷，被告用機車撞我及
    手腳傷害我，當時警察以為我們是家務事，勸我們回家處理
    。」、「（問：妳有無出示妳的傷勢給警察看？）當時我穿
    比較緊的褲子，我有要拉上來給警察看，但無法拉上來，警
    察說有受傷就去驗傷。」、「（問：當天現場員警是否就離
    開？）他們可能不知道事情的嚴重性。」、「（問：後來妳
    是否與被告當天到健康派出所？何人提議？）有去。被告說
    要載我去健康派出所，我說好。」、「（問：當天在健康派
    出所有無向警察報案妳被被告撞傷之事？）我有跟警察講，
    但他們可能看多我們的事，可能當做是家務事，要我們好好
    回家處理。」、「（問：妳是在97年8月8日到醫院驗傷？）
    是的。」、「（問：妳是自行以推床的方式掛急診？）我是
    一個人去掛急診，後來有醫護人員讓我坐輪椅坐進去。」、
    「（問：妳當天為何要坐輪椅進去？是否無法走路？）因實
    在太痛了。我還不願坐輪椅還怕人家笑，是他們要我坐的。
    」、「（問：妳去醫院驗傷，如何告知受傷原因？）我說家
    暴，給家人打傷，撞傷受傷。」、「（問：依妳所述妳是8
    月2日受傷為何拖到8月8日才去驗傷？）我一直以後都是被
    動的，我都沒有去驗傷，後來我去找謝社工及陳社工問他們
    的意見，他們要我去驗傷，該告就告，不要再與被告協議。
    」等語明確，並有提出驗傷診斷書及受傷相片各附卷為憑（
    97年度偵字第19060號偵查卷第8、15至17頁）。而甲○○於
    97年8月8日至「中國醫藥學院」附設醫院急診就醫時，該醫
    院護理紀錄雖記載「甲○○曾主訴〈交通事故頭部外傷〉」
    等語，然甲○○所受傷勢係右膝擦傷及左、右小腿挫傷瘀青
    ，有上開驗傷診斷書及相片可據，依據該受傷照片所示，甲○○之右膝及左、右小腿挫傷瘀青部位，皆分布於右膝及左
    、右小腿之接近內側位置，是甲○○所受上開傷勢，顯非來
    自於一般車禍交通事故，且甲○○經該醫院驗斷後復無頭部
    外傷之紀錄，是甲○○於上開時間至上開醫院急診時縱曾提
    及〈交通事故致頭部外傷〉等語，容屬甲○○至該醫院急診
    時之誤訴；另甲○○於原審法院審理中指稱「被告有以腳踢
    方式傷害我」云云，惟被告乃中度肢障之人，有被告提出之
    身心殘障手冊一件附於原審卷第202頁可憑，被告亦否認在
    該時有以腳踢甲○○等語，本院審酌被告既領有肢障殘障手
    冊，犯罪當時又騎乘機車，依客觀常情判斷，應無再以腳踢
    甲○○之可能，是此部分甲○○之指證，自無可採信；而上
    開與本院認定被告如何傷害甲○○不符之部分，雖無可採為
    對被告不利之認定，然亦無從執此認定甲○○上開關於被告
    犯有傷害罪之指證即屬不足。
  (二)又查，甲○○上開指證內容，核與本案到場處理之警員陳延
    明於原審法院98年4月29日下午14時10分審理中結證稱：「
    （問：97年8月2日下午18時40分是否到互助街134號處理被
    告與被害人爭執的事？）我是接到勤務指揮中心的通知，說
    在該處有男女吵架，要我們到現場處理，當時我在立德派出
    所服務，我是與丁○○○○一起前往的。我們到現場時並沒
    有發現男女雙方，用無線電通知派出所請他連絡報案人說警
    方已經到場，可能是在連絡當中看他們才從建成路那邊一起
    走出來，我們問他們是否有報案，男的說是夫妻發生口角，
    〈女的說男的有打她要聲請保護令〉，但當時我們沒有發現
    有構成聲請保護令的情事，女的說前一天已經向健康派出所
    聲請保護令，我表示既然已聲請由健康派出所處理就可以了
    ，我們就離開了。」等語；證人即到場處理之警員蕭聖鋒於
    原審法院98年4月29日下午14時10分審理中結證稱：「（問
    ：於97年8月2日下午l8時40分是否與陳警員到互助街134 號
    處理被告與被害人爭執的事？）當時我與陳延明巡邏勤務，
    我們前後各騎一部機車到通報的地點，當時到互助街時沒有
    立即看到報案人，我們連絡派出所請他們通知報案人，通知
    當中他們從路旁走到我們附近告知他們有報案，〈當時被害
    人告知被告有打她〉，我詢問被害人是今天打的嗎，被害人
    一直陳述說被告之前有打她，被害人並沒有表示被告當天有
    打她，當時我有注意雙方的外表，從外表看不出有受傷的情
    形。」等語相當。亦即警員陳延明、蕭聖鋒二人於原審法院
    審理中證稱在渠二人至現場時，甲○○有明確向渠二人表示
    被告在該時有出手毆打其等語無訛。至於陳延明、蕭聖鋒二
    人於原審法院審理中雖證稱並未見及甲○○身上受有傷勢，
    惟該二警員亦證稱甲○○並未將褲管拉起由渠二人查看等語
    ，而甲○○係遭被告以機車衝撞身體下半部位，此有甲○○
    提出之驗傷診斷書及受傷相片各在卷可憑，已如上開所述，
    甲○○在未將褲管拉起由該二位警員查看之情況下，該二位
    警員未視及甲○○所受傷勢即屬當然，與本案客觀事實無違
    ，自無從以該二位警員於原審法院審理中證稱未當場見及甲○○受有傷勢等語即遽為被告有利之認定。
  (三)再查，證人即臺中市基督教青年會社工員戊○○於原審法院
    98年4月29日下午14時10分審理中亦結證稱：「（問：妳是
    否認識甲○○？）認識。」、「（問：甲○○在97年8月4日
    是否找妳？）是的。甲○○是到臺中市「第一婦女中心」找
    我。」、「（問：為何去找妳？）當天晚上六點半來，要參
    加七點的講座，是由課座老師鄭盈盈老師陪她一起來，當時
    甲○○情緒不穩定，我請她到另一間教室坐著，她說星期六
    即8月2日有去找被告，她認為被告的同事都幫忙被告不幫她
    ，她當場直接打電話給被告的同事希望我們在旁聽，電話講
    了大約20分鐘，我們就在旁聽她講電話，鄭老師在七點先去
    聽講座，我約在7點20分離開，因為我當天有事。」、「（
    問：妳有無叫甲○○去驗傷？）8月4日那天我沒有叫甲○○
    去驗傷，是在8月6日星期三叫她去驗傷。」、「（問：妳為
    何在8月6日要叫甲○○去驗傷？）因當天下午三點半她來找
    我，給我看她二腳膝蓋有瘀青，她說是被告用機車撞她，她
    有沒有明確跟我說是哪一天造成的傷害我不清楚。」、「（
    問：8月6日那天有無叫甲○○去找社會局的社工？）當日沒
    有，我建議她驗傷然後去報案。」、「（問：8月6日甲○○
    給妳看腳，除膝蓋有瘀青外，其他地方有無受傷？）她是捲
    起褲管，我印象中我只專注看她的膝蓋，其他的地方我沒有
    注意。」等語，亦足以佐證甲○○受有上開傷勢一節，並非
    憑空杜撰。
  (四)更者，被告於偵查中亦不諱言於97年8月2日下午17時30分，
    伊下班後在東區○○路802號樓下，甲○○有用雙腳夾住伊
    所騎乘機車之前輪，伊一直想離開，機車有無往前已記不得
    了等情（同上偵查卷第13頁）。本院復佐以甲○○所受傷勢
    係在膝部及左、右小腿之位置，核與甲○○指證稱被告以機
    車撞及其身體下半身位置，暨被告所不爭執甲○○有以雙腳
    夾住伊所騎乘機車前輪等情節相當，堪認甲○○上開指證內
    容係屬真實，為可採認。
  (五)至於，被告於原審之選任辯護人於原審法院審理中提出原審
    法院民事庭89年度婚字第164號民事判決及確定證明書、被
    告至「行政院衛生署臺中醫院」驗傷之96年l月31日驗傷診
    斷書、96年2月18日診斷證明書、被告與甲○○之女顏玉真
    於96年3月15日至「中國醫藥大學附設醫院」驗傷之診斷證
    明書、於96年8月30日「行政院衛生署臺中醫院」驗傷之診
    斷證明書、原審法院96年度家護字第38l號民事通常保護令
   〈聲請人為被告〉、本院97年度上易字第587號刑事判決（
    甲○○違反家庭暴力防治法案件）等文書證據，核與本案被
    告有無傷害甲○○不具有關連性，附此敘明。
  (六)是綜上所述，被告上開所辯，自屬事後卸責避就之詞，不足
    以採信，被告之選任辯護人辯護意旨所指亦不足以採為被告
    有利之認定。本案事證明確，被告犯上開傷害罪，堪為認定
    ，應依法予以論科。
三、核被告丙○○所為，係犯刑法第277條第l項之傷害罪。爰審
    酌被告與被害人問為夫妻關係，未思以理性解決雙方紛爭而
    暴力相向，於犯後復矯飾犯罪，未見悔意，惟念及被告犯本
    案傷害罪所造成危害並非重大，被害人所受傷勢亦屬輕微等
    一切情狀，量處拘役三十日，並諭知易科罰金之折算標準，
    責為懲儆。
四、臺灣臺中地方法院檢察署檢察官以98年度偵字第133號移送
    併辨案件與本案為同一犯罪事實，應併予審理。
五、原審判決以被告被訴犯傷害罪之犯罪不能證明，為被告無罪
    判決之諭知，雖非無見。惟按告訴人之陳述有部分前後不符
    ，或相互問有歧異時，究竟何者為可採，法院仍得本其自由
    心證予以斟酌，非謂一有不符或矛盾，即應認其全部均為不
    可採信; 又供述證據，前後雖稍有差異或矛盾，事實審法院
    非不可本於經驗法則，斟酌其他情形，作合理之比較，定其
    取捨，而供述證據之一部，認為真實者，予以採取，亦非證
    據法則所不許，因之，告訴人指訴之證據前後縱有差異，事
    實審法院依憑告訴人前後之供述證據，斟酌其他證據，本於
    經驗法則與論理法則，取其認為真實之一部，作為論罪之證
    據，自屬合法，難謂所認事實與供述證據之部分不符，即指
    判決有證據上理由矛盾之違法。查本案甲○○之指證內容雖
    部分為本院所不採，惟佐以甲○○提出之驗傷診斷書、受傷
    照片已足以認定甲○○確受有傷害，復參以到場處理之警員
    陳延明、蕭聖鋒結證稱甲○○確有當場對渠二人告知被告有
    傷害行為，與社工員戊○○證稱甲○○確有對其告知於97年
    8 月2日案發當時遭被告傷害，暨被告於偵查中亦不否認甲○○有將雙腳夾在伊所騎乘機車前輪，欲拔取機車鑰匙，伊
    急於離開現場等情況，應足以認定被告確犯有傷害甲○○之
    罪，原審判決未詳加審酌，以甲○○之先後指證諸多瑕疵、
    警員陳延明、蕭聖鋒二人未當場見悉被告出手傷害甲○○、
    甲○○於97年8月6日始向戊○○告知遭被告傷害、甲○○遲
    至97午8月8日始急診就醫、就醫中曾主訴因車禍頭部受傷等
    由遽為被告無罪判決之諭知，容非無誤，檢察官以被告確犯
    有起訴書所指之傷害罪為由提起上訴，自屬有憑，為有理由
    ，應由本院將原審判決予以撤銷，另為適當之判決。
據上論結，應依刑事訴訟法第369條第l項前段、第364條、第299
條第l項前段，刑法第277條第l項、第41條第l項前段，刑法施行
法第l條之l，判決如主文。
本案經檢察官乙○○到庭執行職務。
中    華    民    國   98    年    8     月    13    日
            刑事第三庭   審判長法  官   王  增  瑜
                               法  官   廖  柏  基
                               法  官   梁  堯  銘
以上正本證明與原本無異。
不得上訴。
                               書記官   陳  玫  伶
中    華    民    國   98    年    8     月    13    日


司法院資訊處製作；財團法人民間司法改革基金會備份。
